【裁判字號】    97,消債抗,124
【裁判日期】    980430
【裁判案由】    更生事件
【裁判全文】
臺灣板橋地方法院民事裁定           97年度消債抗字第124號
抗  告  人  甲○○
代  理  人  范晉魁律師
上列抗告人因消費者債務清理事件聲請更生，對於中華民國97年
9月17日本院97年度消債更字第877號裁定提起抗告，本院裁定如
下：
    主  文
抗告駁回。
抗告費用新臺幣壹仟元由抗告人負擔。
    理  由
一、本件抗告意旨略以：抗告人曾向最大債權金融機構永豐銀行
    請求協商，除以書面表達請求協商之意思外，並有檢附債權
    人清冊，已達消費者債務清理條例及施行細則所規定請求協
    商之法定要件。詎料永豐銀行於收受抗告人提出協商申請後
    ，依中華民國銀行商業同業公會（下稱銀行公會）制訂之「
    金融機構辦理消費者債務清理條例前置協商作業準則」（下
    稱系爭準則）要求抗告人補齊消費者債務清理條例第151 條
    第1 項未規定之文件後，始願意聯絡全體債權人為債務清償
    之協商。該系爭準則既非法律亦非授權命令，當無拘束人民
    或法院之效力，故永豐銀行所提出之補件要求，即為逾越法
    律規定，限制抗告人依本條例請求前置協商之可能，原裁定
    以抗告人未依永豐銀行之補件要求，即認定抗告人未為本條
    例第151 條第1 項之請求，乃違背法令之裁判。爰為此提起
    抗告，併為聲明請求廢棄原裁定，並請求裁定准予開始更生
    等語。
二、按債務人對於金融機構因消費借貸、自用住宅借款、信用卡
    或現金卡契約而負債務，在聲請更生或清算前，應提出債權
    人清冊，以書面向最大債權金融機構請求協商債務清償方案
    並表明共同協商之意旨，債清條例第151 條第1 項定有明文
    。揆其立法意旨無非認債務人對於金融機構因前開原因所負
    欠債務，其法律關係較為單純明確，金融機構並已訂有債務
    協商機制，如能協商成立，債務人不需依消費者債務清理條
    例聲請更生或清算，可疏減法院負擔，有效分配司法資源，
    並使債務人得自主解決其債務，爰就此部分採行協商前置主
    義。又銀行公會為使協商前置程序順利並快速進行，擬定相
    關所需文件說明：包括(一)前置協商申請書。(二)身分證正反面
    影本。(三)申請人財產及收支狀況說明書。(四)債權人清冊。(五)
    近2 年綜合所得資料清單及最近1 個月核發財產資料。(六)近
    3 個月薪資證明（如無證明請出具收入切結書）。(七)勞工保
    險投保資料表及明細（如無資料可免提供）。並於網路上公
    告、備妥相關申請表格供債務人下載使用。經核，前開文書
    既屬達成協商所必要審核文件（包含為確認「確為債務人本
    人申請協商」及「可能履行之協商內容」等），且已較債務
    人向法院聲請更生或清算時所應提出及檢附文件簡便（故無
    提出之困難性），並於協商不成立後可挪作聲請更生或清算
    應提出文件之一部；加以承前述，協商前置之立法意旨既在
    疏減法院負擔，而責由最大債權銀行介入以求當事人間之自
    主解決債務，則各當事人間自負有最大的誠實協力義務，以
    促成協商之成立。更何況，債務人對其財產、所得、收支狀
    況，本屬知之最詳，且對之依法並有誠實說明之義務（參照
    消費者債務清理條例第134 條、第146 條規定），故最大債
    權銀行於適當範圍內通知債務人配合提出相關文件及說明，
    以減輕最大債權銀行依法授權調取（詳債清條例第151 條第
    2 項）之不便，或俾便最大債權銀行依法授權調取相關資料
    後，得以相互核實，堪認係符衡平原則而無不妥之處。意即
    銀行公會所訂前述應檢附之文件，雖較法律所規定之內容煩
    瑣，但仍有其必要，並易促成協商方案形成。準此，倘最大
    債權銀行依前開規定通知債務人補正，而債務人無正當理由
    ，不予以補正時，顯係故意以此脫法方法延滯協商程序之進
    行，以達其意圖規避協商前置制度之不法目的，如准其所為
    ，勢將造成協商前置制度條文形同具文結果，故應認債務人
    並不得再執此可歸責於己之事由，逕援引同法第153 條前段
    規定主張最大債權銀行逾30日不開始協商，而得逕向法院聲
    請更生或清算（即消費者債務清理條例第153 條前段規定，
    係在規範債權人無故延滯，而非容許債務人任將協商前置制
    度視如無物。），合此敘明。又聲請更生或清算不合程式或
    不備其他要件者，法院應以裁定駁回之，但其情形可以補正
    者，法院應定期間先命補正，復為同條例第8 條所明定。
三、本件抗告人向本院聲請更生，雖主張其有不能清償債務情事
    ，曾於97年5月12 日以存證信函向最大債權金融機構永豐銀
    行請求共同協商債務清償方案而迄未開始協商，已逾30日，
    且其無擔保或無優先權之債務總額未逾1,200 萬元，復未經
    法院裁定開始清算程序或宣告破產，爰逕向本院提出更生聲
    請等語。經查：抗告人因有對於金融機構因消費借貸、自用
    住宅借款、信用卡或現金卡契約而負債務，且曾發函向最大
    債權金融機構永豐銀行請求共同協商債務清償方案，該函並
    經永豐銀行於97年5 月13日收受，固據抗告人於原審提出上
    開存證信函件及回執影本各1 紙在卷可稽（原審卷第20頁至
    第23頁）。然永豐銀行收受上開函件之後，曾於97年5 月14
    日通知抗告人因申請文件未備齊（未收到公會版之前置協商
    申請書、最近一個月內財產資料清單及勞保卡或勞保明細正
    本），應予補正，然均未向該行補正，故於97年5 月29 日
    以「逾期未補件」為由退件，並請債務人備齊必要文件後再
    重新提出申請等情，有前置協商受理暨補件通知函及駁回陳
    報狀在卷可按（原審卷第50頁、第64頁至第69頁），且為抗
    告人所未爭執，自可信屬真正，應已足認最大債權銀行即永
    豐銀行於收受抗告人申請於30日內已著手開始協商程序，並
    通知抗告人為補正，揆之前開說明，永豐銀行之程序自屬正
    當，惟抗告人迄未補正，自屬有違誠實之說明義務及協力義
    務，即無抗告人所指之逾30日不開始協商之情形，抗告人尚
    不得依消債條例第153 條規定逕向法院聲請更生。
四、綜上所述，本院審酌最大債權銀行既已先行通知抗告人補正
    ，然抗告人卻不予補正，則原審以本件債務人聲請更生，但
    未依照消費者債務清理條例第151 條第1 項規定，先向最大
    債權金融機構提出與全體金融機構債權人完成債務協商程序
    ，即逕行向法院提出更生聲請，係違背前揭法條規定，且其
    欠缺又屬不能補正者，因而裁定駁回抗告人依消費者債務清
    理條例所為更生之聲請，並無違誤。抗告意旨指摘原裁定不
    當，求予廢棄，並請求裁定准予開始更生，或命抗告人補正
    應補正之程序後，准予開始更生等，均為無理由，應予駁回
    。
五、結論：本件抗告為無理由，爰依消費者債務清理條例第11條
    第2項、第15條，民事訴訟法第495條之1第1項、第449條第1
    項、第95條、第78條，裁定如主文。
中    華    民    國    98    年    4     月    30    日
            民事第二庭  審判長 法  官  蕭胤瑮
                               法  官  陳財旺
                               法  官  張筱琪
上為正本係照原本作成。
本裁定不得再抗告。
中    華    民    國    98    年    4     月    30    日
                               書記官  連思斐


司法院資訊處製作；財團法人民間司法改革基金會備份。
